臺灣南投地方法院民事簡易判決
111年度投簡字第297號
原      告  劉月雲  
訴訟代理人  蕭志誠  
被      告  蕭啓宗  

上列當事人間返還不當得利事件，本院於民國111年8月16日言詞
辯論終結，判決如下：  
    主      文
被告應給付原告新臺幣貳仟捌佰捌拾肆元，及自民國一百一十年
十二月二十七日起至返還如附圖所示編號E，面積二六點六四平
方公尺土地之日止，按月給付原告新臺幣陸拾參元。
原告其餘之訴駁回。
訴訟費用由被告負擔百分之四，餘由原告負擔。
本判決第一項得假執行。
    事實及理由
一、原告起訴主張：被告所有如附圖即彰化縣田中地政事務所複
    丈日期民國104年9月23日土地複丈成果圖（下稱附圖）所示
    編號E，面積26.64平方公尺之鐵架造建物（下稱系爭建物）
    無權占有原告所有坐落彰化縣○○鎮○○段000地號土地（下稱
    系爭土地），於臺灣彰化地方法院104年度訴字第505號民事
    判決，被告並未否認占有，且於臺灣高等法院臺中分院105
    年度上易字第258號民事判決（下稱前案判決），認被告無
    法律占有之依據，被告因此受有利益，致原告受有相當於租
    金之損害，原告自得請求被告返還自起訴前一日回溯5年相
    當於租金之不當得利，而依內政部不動產交易實價登錄，系
    爭土地方圓2.5公里特定農業區甲種建築用地平均單價為每
    平方公尺新臺幣（下同）8,984元，以年息10%計算，系爭建
    物面積共計26.64平方公尺，則原告所得請求被告給付5年期
    間相當於租金之不當得利為91,905元，及自110年12月27日
    起至返還占用土地之日止，按月給付原告1,532元；系爭土
    地原告是買賣取得，不是繼承而來，亦未繼受祭祀公業蕭旧
    二甲之法律關係，且借用證中之借用人與原告沒有親屬關係
    ，況前案判決已認定借用證不能作為被告有權占有之依據，
    前案判決是因為同情被告之生活，才如此判決，惟該處並無
    人居住，爰依民法第179條之規定提起本件訴訟等語。並聲
    明：被告應給付原告91,905元，及自110年12月27日起至返
    還如附圖所示編號E，面積26.64平方公尺土地之日止，按月
    給付原告1,532元。
二、被告抗辯略以：原告前於104年間向被告提出拆屋還地之訴
    訟，經前案判決認定原告之請求有違公平及個案之正義原則
    ，為權利濫用而違反誠信原則，判決原告敗訴確定，依前案
    判決所示，系爭土地原告無使用權，今被告既經前案判決確
    定就系爭土地有永久使用之權利，即屬有長久、合法使用之
    法律依據，原告即不得就系爭土地之使用權利向被告提出任
    何請求；系爭土地原係祭祀公業蕭旧二甲所有，祭祀公業蕭
    旧二甲與被告先祖父有借用證、存證信函，祭祀公業蕭旧二
    甲與被告有債權關係，且借用證有約定可以將土地出租他人
    或自用抵利息，本金沒有還之前被告有永久的占有權，本金
    目前都沒有清償，已經79年了，而系爭土地原告是從祭祀公
    業蕭旧二甲取得，應該要承受祭祀公業蕭旧二甲的一切問題
    ，被告有永久占有權，且前案判決後，原告有提再審也被駁
    回；前案判決有提到原告訴訟代理人蕭志誠有參與祭祀公業
    蕭旧二甲之管理，系爭土地經蕭志誠公開銷售無人買賣，才
    以蕭志誠之名義賣給其太太即原告，故原告不是善意的第三
    人等語資為抗辯。並聲明：原告之訴駁回。
三、法院之判斷：
（一）原告於104年1月6日因買賣登記為系爭土地之所有權人，
      而系爭建物為被告所有，系爭建物使用系爭土地之面積為
      26.64平方公尺，原告前曾於104年間對被告提起拆屋還地
      之訴訟，經前案判決認定原告之請求為權利濫用而違反誠
      信原則，不應准許等情，有系爭土地所有權狀、土地登記
      第一類謄本、臺灣彰化地方法院104年度訴字第505號民事
      判決、前案判決等各1份在卷可憑（見本院卷第25頁、第4
      1頁至第53頁、第83頁至第100頁、第151頁），並經本院
      依職權調取前揭民事卷宗核閱屬實，且為兩造所不爭執，
      堪認此部分之事實為真實。
（二）無法律上原因而受利益，致他人受損害者，應返還其利益
      ，民法第179條定有明文。又依不當得利之法則請求返還
      不當得利，以無法律上之原因而受利益，致他人受有損害
      為其要件，故其得請求返還之範圍，應以對方所受之利益
      為度，非以請求人所受損害若干為準，無權占有他人土地
      ，可能獲得相當於租金之利益為社會通常之觀念，是占用
      人抗辯其占有系爭土地所得之利益，僅相當於法定最高限
      額租金之數額，尚屬可採（最高法院61年度台上字第1695
      號判例參照）。復土地所有人與地上物所有人就地上物坐
      落土地所訂立之使用借貸契約，僅係債之關係，於當事人
      間有其效力，土地受讓人並不當然繼受其前手與地上物所
      有人間之使用借貸關係，地上物所有人本不得執原使用借
      貸關係，對土地受讓人主張其仍有繼續使用坐落土地之權
      利；然土地受讓人若明知地上物使用土地之狀態及使用之
      目的，並斟酌其取得土地所有權之情形等項後，如可認其
      行使所有物返還請求權違反誠信原則或公共利益，固仍應
      駁回其拆屋（物）還地之請求，惟地上物所有人究與土地
      受讓人未有任何法律關係，倘其因而受有使用土地之利益
      ，致土地受讓人受有無法使用土地之損害，土地受讓人自
      得依不當得利法律關係為請求，不因土地受讓人不得請求
      拆屋（物）還地，而異其結果（最高法院109年度台上字
      第1051號判決意旨參照）。
（三）經查，依前案判決可知，祭祀公業蕭旧二甲與訴外人蕭火
      成間就系爭土地約定有借用證之法律關係，雖僅約定蕭火
      成取得起耕或收取租金償債之權利，惟蕭火成之繼承人自
      日據時期至政府收復臺灣之後，有持續代為繳納土地稅賦
      之事實，及雙方債務確實久懸未決等情，已足認祭祀公業
      蕭旧二甲默認蕭火成之繼承人即被告興建系爭建物占用系
      爭土地，且祭祀公業蕭旧二甲對上開占用土地之情形，未
      曾再對被告主張任何有關土地上之權利，客觀上亦已足以
      使被告有正當之信任，即相信在祭祀公業蕭旧二甲在清償
      債務前，其不欲行使權利，原告於104年1月6日因買賣自
      其配偶蕭志誠取得系爭土地所有權，固不得請求拆除系爭
      建物，返還占用土地，否則違反誠信原則，惟非可遽認原
      告應受屬債權性質之借用證法律關係拘束。因此，兩造間
      既無關於系爭土地之契約關係存在，則被告未經原告同意
      ，而占有系爭土地，自受有相當於租金之不當利益，致原
      告受有損害，則原告依據不當得利之法律關係，請求被告
      給付相當於租金之損害，於法有據。
（四）建築房屋之基地租金，依土地法第105條準用同法第97條
      規定，以不超過該土地申報價額年息10%為限，而該條所
      謂土地價額，依土地法施行法第25條規定係指法定地價而
      言。又所謂法定地價，依土地法第148條規定，係指土地
      所有人依該法規定所申報之地價，而在平均地權條例施行
      區域，係指土地所有人於地政機關舉辦規定地價或重新規
      定地價時之公告期間內申報之地價，未於該期間內申報者
      ，以公告地價之80%為其申報地價，平均地權條例第16條
      亦有規定。另基地租金之數額，除以基地申報地價為基礎
      外，尚須斟酌基地之位置，工商業繁榮之程度，承租人利
      用基地之經濟價值及所受利益等項，以為決定（最高法院
      68年台上字第3071號判例參照）。　
（五）經查，系爭土地周圍多為樹林等情，有系爭建物照片可參
      ，及系爭土地111年1月之申報地價為每平方公尺432元，
      亦有上開土地登記謄本附卷為憑，而系爭建物已老舊，僅
      供祭祀祖先用，被告並未居住，本院審酌上情認以系爭土
      地申報總價年息5%計算相當於租金之不當得利，應屬適當
      。又依上開土地登記謄本之申報地價可知，原告未於公告
      期間申報地價，故系爭土地之申報地價即係以公告地價80
      %計算，依此計算，系爭土地105年至108年之申報地價均
      為344元、109年至110年之申報地價均為568元，此有公告
      土地現值及公告地價查詢資料1份附卷為憑，故原告請求
      被告給付自起訴前一日即110年12月26日回溯5年相當於租
      金之不當得利即為2,884元；自110年12月27日起至返還土
      地之日止，按月給付相當於租金之不當得利為63元（計算
      式均詳如附表），逾此範圍之請求，則屬無據。
四、綜上所述，原告依不當得利之法律關係請求被告給付2,884
    元，及自110年12月27日起至返還如附圖所示編號E，面積26
    .64平方公尺土地之日止，按月給付原告63元，為有理由，
    應予准許，然逾此範圍之請求，則無理由，應予駁回。
五、本件事證已臻明確，兩造其餘攻擊防禦方法與判決之結果不
    生影響，爰不一一贅論，併此敘明。　　
六、本件原告勝訴部分，係就民事訴訟法第427條第1項適用簡易
    程序所為被告部分敗訴之判決，依民事訴訟法第389條第1項
    第3款規定，應依職權宣告假執行。
七、訴訟費用負擔之依據：民事訴訟法第79條。　　
中　　華　　民　　國　　111 　年　　9 　　月　　16　　日
                        臺灣南投地方法院南投簡易庭
                              法  官  丁婉容  
以上為正本係照原本作成。
如不服本判決，應於送達後20日內，向本院提出上訴狀並表明上
訴理由，如於本判決宣示後送達前提起上訴者，應於判決送達後
20日內補提上訴理由書（須附繕本）；並向本院繳足上訴裁判費
。　　　　　　　　　　　　　　　
中　　華　　民　　國　　111 　年　　9 　　月　　16　　日
                              書記官  詹書瑋　　　　　　
　　　　　　　　　　　　　　　
附表（單位為新臺幣）：
期間 不當得利之計算式（元以下四捨五入） 105年12月27日至同年12月31日 26.64平方公尺×344元×5%÷366×5＝6元 106年1月1日至108年12月31日 26.64平方公尺×344元×5%×3＝1,375元 109年1月1日至同年12月31日 26.64平方公尺×568元×5%＝757元 110年1月1日至同年12月26日 26.64平方公尺×568元×5%÷365×360＝746元  合計：2,884元（6元＋1,375元＋757元＋746元＝2,884元) 110年12月27日起每月應付63元 26.64平方公尺×568元×5%÷12＝63元